ACORDAO-COMPLETO-2511377

ACÓRDÃO DE RELAÇÃO

ACÓRDÃO DE RELAÇÃO 4121/2022 ATA 25/2022 - PRIMEIRA CÂMARA

Acórdão 4121/2022-TCU-Primeira Câmara
VISTOS e relacionados estes autos de concessão de aposentadoria pelo Tribunal Regional do Trabalho da 9ª Região;
Considerando as propostas uníssonas da Secretaria de Fiscalização de Integridade de Atos e Pagamentos de Pessoal e de Benefícios Sociais (Sefip) e do MP/TCU pela ilegalidade do ato em razão da concessão da vantagem de quintos pelo exercício de funções comissionadas entre o advento da Lei 9.624/1998 e a edição da MP 2.225-45/2001;
Considerando a modulação, pelo Supremo Tribunal Federal (STF) , de efeitos do julgamento do Recurso Extraordinário - RE 638.115/CE acerca da incorporação ou não de parcelas referentes às funções exercidas no período compreendido entre 8/4/1998 e 4/9/2001;
Considerando que a irregularidade identificada é tema de jurisprudência pacificada desta Corte de Contas, a partir do julgamento pelo STF, em repercussão geral, do RE 638.115/CE (a exemplo, acórdãos 11074/2021, 11037/2021, 10933/2021, 8254/2021, 8318/2021-TCU-2ª Câmara e 8185/2021, 10701/2021, 10981/2021, 11035/2021, 11258/2021-TCU-1ª Câmara, dentre outros) ;
Considerando que há, nos autos, informação de que as parcelas incorporadas a título de "quintos" estão sendo pagas com amparo em decisão judicial transitada em julgado, em ação ordinária 0039464-12.2004.4.01.3400 (7ª Vara Federal da Seção Judiciária Federal do Distrito Federal/DF) , impetrada pela Associação Nacional dos Servidores da Justiça do Trabalho (Anajustra) ;
Considerando, porém, que não há provas de que o interessado tenha dado autorização expressa à associação civil que figura como parte da referida ação judicial, conforme repercussão geral dado ao acórdão no âmbito do RE 573.232/CS, pelo Supremo Tribunal Federal (STF) ;
Considerando que, em linha de entendimento do STF, esta Corte entende que os efeitos de decisão judicial em ação coletiva movida por associação civil sobre atos sujeitos a registro somente alcançam os interessados que se encontravam filiados à entidade na data de propositura da ação e tenham apresentado autorização expressa para que a entidade os representasse na demanda judicial (jurisprudência selecionada, acórdão 3529/2021, 998/2022, 12096/2021, 12478/2020 e 11014/2021-TCU-1ª-Câmara) ;
Considerando que este Tribunal, por meio do Acórdão 1414/2021-TCU-Plenário (ministro Walton Alencar Rodrigues) , fixou entendimento no sentido da possibilidade de apreciação de ato sujeito a registro mediante relação, na forma do art. 143, II, do Regimento Interno do TCU, nas hipóteses em que a ilegalidade do ato decorra exclusivamente de questão jurídica de solução já pacificada na jurisprudência desta Corte de Contas;
Considerando que o ato foi enviado a esta Corte de Contas há menos de 5 (cinco) anos, pode ser apreciado sem a necessidade de prévia oitiva do interessado, nos termos do Acórdão 587/2011-TCU-Plenário, não sendo o caso, também, de ocorrência de apreciação tácita da legalidade, por decurso de prazo (decisão do Supremo Tribunal Federal, em sede de repercussão geral, no âmbito do RE 636.553: "em atenção aos princípios da segurança jurídica e da confiança legítima, os Tribunais de Contas estão sujeitos ao prazo de 5 anos para o julgamento da legalidade do ato de concessão inicial de aposentadoria, reforma ou pensão, a contar da chegada do processo à respectiva Corte de Contas") ;
Considerando a presunção de boa-fé do responsável;
ACORDAM os ministros o Tribunal de Contas da União, reunidos em sessão da 1ª Câmara, com fundamento nos arts. 1º, V, e 39, II, da Lei 8.443/1992, c/c os arts. 17, III; 143, II e 260 e 262 do Regimento Interno do TCU, em considerar ilegal e negar registro ao ato de aposentadoria em favor do interessado identificado no item 1.1, e expedir as determinações abaixo, conforme proposto pela unidade técnica.
1. Processo TC-Processo 036.671/2021-5 (APOSENTADORIA) 
	1.1. Interessado: Joao Olimpio Comerlato (XXX.204.750-XX) .
	1.2. Órgão/Entidade: Tribunal Regional do Trabalho da 9ª Região.
	1.3. Relator: Ministro-Substituto Weder de Oliveira.
	1.4. Representante do Ministério Público: Procurador Marinus Eduardo De Vries Marsico.
	1.5. Unidade Técnica: Secretaria de Fiscalização de Integridade de Atos e Pagamentos de Pessoal e de Benefícios Sociais (Sefip) .
	1.6. Representação legal: não há.
	1.7. Determinações/Recomendações/Orientações:
	1.7.1. dispensar a devolução dos valores indevidamente recebidos, presumidamente, de boa-fé pelo interessado nos termos da Súmula 106 deste Tribunal;
	1.7.2. determinar ao órgão/entidade responsável pela concessão que:
	1.7.2.1. caso haja comprovação de que o interessado era filiado à Anajustra, à época do trâmite da ação ordinária 0039464-12.2004.4.01.3400, adeque a parcela referente à incorporação de quintos/décimos dos proventos, conforme modulado pelo STF no âmbito do RE 638.115, ou, caso não haja a referida comprovação, suspenda, no prazo de 15 (quinze) dias, todo e qualquer pagamento concernente ao ato impugnado;
	1.7.2.2. comunique a este Tribunal as providências adotadas, nos termos dos arts. 262, caput, do RI/TCU, e 8º, caput, da Resolução TCU 206/2007; 
	1.7.2.3. dê ciência do inteiro teor desta deliberação ao interessado, alertando-o de que o efeito suspensivo proveniente da interposição de eventuais recursos perante o Tribunal não o exime da devolução dos valores percebidos indevidamente após a respectiva notificação, caso esses não sejam providos, devendo encaminhar os comprovantes dessa notificação a esta Corte no prazo de até 30 (trinta) dias;
	1.7.3. dar ciência deste acórdão ao órgão/entidade responsável pela concessão, informando que o teor integral da deliberação poderá ser obtido no endereço eletrônico www.tcu.gov.br/acordaos.
	1.7.4. encerrar o processo e arquivar os presentes autos.

Primeira Câmara

Joao Olimpio Comerlato (XXX.204.750-XX).

WEDER DE OLIVEIRA

não há.

APOSENTADORIA (APOS)

Secretaria de Fiscalização de Integridade de Atos e Pagamentos de Pessoal e de Benefícios Sociais (Sefip).